【裁判字號】    98,消債更,292
【裁判日期】    990131
【裁判案由】    更生
【裁判全文】
臺灣桃園地方法院民事裁定           98年度消債更字第292號
聲  請  人
即  債務人  甲○○即林英塗
代  理  人  廖克明律師
上列聲請人因消費者債務清理事件聲請更生及保全處分，本院裁
定如下：
    主  文
更生及保全處分之聲請均駁回。
聲請費用由聲請人負擔。
    理  由
一、按債務人不能清償債務或有不能清償之虞者，得依本條例所
    定更生或清算程序，清理其債務。債務人與金融機構協商成
    立者，不得聲請更生或清算，但因不可歸責於己之事由，致
    履行顯有重大困難者，不在此限；本條例施行前，債務人依
    金融主管機關協調成立之中華民國銀行公會會員，辦理消費
    金融案件無擔保債務協商機制與金融機構成立之協商，準用
    前項之規定，消費者債務清理條例第151條第5項、第6項 分
    別定有明文。是債務清償方案成立後，固由債務人按其條件
    履行，惟需於其後發生情事變更，債務人於清償期間收入或
    收益不如預期，致該方案履行困難甚或履行不能，因不可歸
    責於己，始能聲請更生或清算。此項規定旨在避免債務人任
    意毀諾已成立之協商，濫用更生或清算之裁判上債務清理程
    序，蓋以債務清償方案係經當事人行使程序選擇權所為之債
    務清理契約，債務人應受該成立之協議所拘束。債務人既已
    與金融機構協商成立，如認該協商方案履行有其他不適當情
    形，自仍應再循協商途徑謀求解決。又按聲請更生或清算不
    合程式或不備其他要件者，法院應以裁定駁回之，但其情形
    可以補正者，法院應定期間先命補正，復為同條例第8 條所
    明定。準此，本件債務人聲請更生應符合上開要件，若不符
    合而無從補正者，本院自應駁回其聲請。
二、本件聲請意旨略以：聲請人因積欠債務不能清償，曾於民國
    97年8月1日與最大債權銀行中國信託銀行協議成立個別協商
    一致性方案，約定自97年8月10日起，分100期，利率5%，於
    每月10日分期攤還新台幣（下同）5,525 元，並聲請人亦據
    此同一條件與其他各債權銀行協議成立清償方案，每月合計
    約需繳納23,000元，嗣聲請人之配偶及父親因罹病治療而額
    外支出醫療費用，並加計房貸支出，致使聲請人無力履行上
    開協議還款金額，終至於98年4 月間毀諾，此顯係因非可歸
    責於己之事由致履行有重大困難，且無擔保或無優先權之債
    務總額未逾1,200 萬元，復未經法院裁定開始清算程序或宣
    告破產，爰請求准予裁定開始更生等語。
三、經查：
  (一)聲請人於消費者債務清理條例施行後之97年8月1日，就積欠
    各金融機構之無擔保債務，與最大債權銀行中國信託銀行成
    立個別協商一致性方案，約定自97年8月10日起，分100期，
    利率5%，於每月10日分期攤還新台幣（下同）5,525 元與中
    國信託銀行，聲請人復據此同一條件與其他金融機構債權人
    成立個別協商一致性方案，協議後每月共計應攤還23,000元
    ，惟聲請人按約繳納數期後，即於98年4 月未依約繳款而毀
    諾等情，業據聲請人於本院審理中自承無訛（見本院98年10
    月15日訊問筆錄），並有個別協商一致性方案協議書、協議
    書在卷可稽（參本院卷第47至53頁），應堪信為真實。
  (二)依聲請人自稱其現每月薪資約43,000元，加班後可達50,000
    餘元等語（見本院98年11月24日訊問筆錄）。惟參諸聲請人
    於96年度總收入892,142元、97年度總收入878,846元、98年
    度1至9月總收入638,021元，平均每月收入各為96年度74,34
    5元、97年度73,237元、98年度70,891 元，有96年度綜合所
    得稅各類所得資料、97年度各類所得扣繳暨免扣繳憑單及98
    年1月至9月間薪資明細在卷可稽（參本院卷第25、24、97、
    98頁），足見聲請人與各金融機構債權人達成前開還款協議
    前後，其每月收入或有些微變動，但差距不大，對於聲請人
    履行前開還款協議應無甚影響（詳如下述）。
  (三)關於聲請人本人之必要生活費用部分，消費者債務清理條例
    雖期望使不幸陷入經濟困境之人得以清理債務、重建生活，
    然並無意使每一債務人均仍維持超出其自身經濟能力之高消
    費生活，而係在保障債務人最低生活水準之前提下，使債務
    人盡力清償以得更生之機會，且債務人於負擔債務或其與債
    權人為債務協商時，亦應能預見其為償還債務，於履行期間
    必須經歷較不寬裕的經濟生活，是債務人生活費用之支出，
    應以行政院主計處所公告之98年度臺灣省平均每人每月最低
    生活費用9,829 元作為認定聲請人每月必要生活支出之標準
    。至於聲請人所列早餐2,700元、加油費1,300 元、水費600
    元、電費1,300元、瓦斯400元、電話費200 元等費用，乃屬
    應包括在聲請人個人生活費用9,829 元範圍內之費用，不得
    額外提列；又如香煙2,400元、家庭零用金7,000元、手機費
    3,000元、有線電視550元、保險費2,245 元等費用，聲請人
    既已積欠鉅額債務，理當應知所節制，竭力開源節流，盡量
    減少生活中非必要之消費及支出，更不能一方面仍維持積欠
    債務前之生活品質及享受，另一方面又要透過更生程序免除
    債務，故聲請人個人生活費用如前列超過9,829 元之部分應
    不予列入其必要生活費用。按此，依聲請人每月平均收入70
    ,891元以觀，扣除扣除聲請人自行具狀列支之每月必要支出
    （參本院卷第104、105頁）：包括其本人每月最低生活費9,
    829元、房屋貸款14,086元、社區管理費844元、醫藥費1,50
    0元、國民年金674元、意外險300元、換發機車行照90 元、
    機車強制險192元、房屋稅449元後，所餘金額42,927元用以
    履行前開還款協議，應為聲請人清償能力範圍之內所及。
  (四)至聲請人主張每月需分期償還勞工貸款3,395 元、長榮當舖
    借款1,350元、民間友人借款20,000 元云云。然細觀該前開
    借款日期皆係於98年間起之債務，有借據、支票、98年勞工
    保險被保險人紓困貸款契約書在卷可考（參本院卷第84至88
    、122、127頁），在聲請人既已負欠債權銀行債務並與之達
    成還款協議，嗣不應再任意舉債減低自已償債能力，竟在無
    其他需錢孔急之突發情況下，繼續借貸金錢墊高債務金額，
    自陷收支失衡狀態，顯不可取。又聲請人復主張積欠其弟20
    0,000 元云云。惟觀之聲請人提出之借款契約書（參本院卷
    第168頁），其借款期限係自96年3月10日起至99年3 月10日
    止，顯見此筆民間債務前於97年8 月間起與各金融機構債權
    人成立個別協商一致性方案之際已然存在，衡情其是時理應
    盱衡、評估自身之經濟狀況、家庭收支情形及可否履行協商
    條件等節後，始行同意協商成立前開還款協議。易言之，縱
    如聲請人履行前開還款協議非其能力所及，其本不應與各金
    融機構成立個別一致性協商，否則豈有先貿然與各金融機構
    成立個別一致性協商，卻於個人主、客觀情狀均無任何變化
    之情況下，又率爾毀諾並主張不可歸責於己之理？是此情節
    應屬可歸責於聲請人自己之事由所致，自不得以此為由聲請
    更生。
  (五)又聲請人陳稱其配偶及父親因相繼罹病治療，而增加醫療費
    用負擔云云，雖此等情固據聲請人提出診斷證明書、脊椎手
    術說明書、醫療收據為證明（參本院卷第54至74頁、11 0至
    116、174、175 ），惟觀諸前開診斷證明書及醫療收據，聲
    請人配偶李香鳳之病症除98年1 月11日因左側輸尿管結石、
    左側腎結石等病因住院手術治療，並隨即於同年1 月13日出
    院，其後因罹患糖尿病而於98年3月26日及同年4月23日至門
    診看診，聲請人所支出之醫療費扣除全民健康保險給付部分
    後，餘自付額部分所剩無幾，對於聲請人負擔並無過重；又
    聲請人之父親林來詳雖於98年3 月11日進行脊椎手術治療，
    但聲請人迄未提出相關書證以資證明其因此情事而增加醫療
    費負擔，本院無從審酌其真實性，自不可採信。縱令聲請人
    陳述為真，然查聲請人於98年間1至3月間既有向行政院勞工
    委員會勞工局及民間友人各借貸100,000元、350,000元、27
    5,000 元，此有前開借據、支票、98年勞工保險被保險人紓
    困貸款契約書可稽，期間亦無遭遇到其他重大意外事故，聲
    請人以前揭取得借貸款項負擔醫療費用應足敷支應，並無礙
    難履約繳款之事由。從而，聲請人以額外增加醫療費負擔、
    清償民間債務為由，而不依履行前開還款協議，其毀諾尚難
    謂係因不可歸責於己之事由所致。
五、綜上所述，本件聲請人於協議成立後，難認有何不可歸責於
    己之事由，致履行顯有重大困難，且更生之聲請，係責任財
    產制度下最後之手段，須以聲請人實質上已不能清償者為限
    ，如聲請人尚無不能清償債務或有不能清償之虞，本件更生
    之聲請即不符消費者債務清理條第3 條所定要件，則其向本
    院聲請更生，應屬聲請更生之要件不備，且上開欠缺又屬無
    從補正，依首揭條文說明之意旨，自應駁回更生之聲請。又
    聲請人更生之聲請既經駁回，則其保全處分之聲請亦已失所
    附麗，應併予駁回。
六、據上論結，本件聲請為無理由，爰依消費者債務清理條例第
    8 條、第15條，民事訴訟法第95條、第78條，裁定如主文。
中    華    民    國    99    年    1     月    31    日
                  民事第一庭    法  官  吳爭奇
以上正本係照原本作成。
如對本裁定抗告須於裁定送達後10日內向本院提出抗告狀，並應
繳納抗告費新台幣1,000 元。
中    華    民    國    99    年    2     月    1     日
                                書記官  黃瓊儀

司法院資訊處製作；財團法人民間司法改革基金會備份。
